最高法院刑事判決　　　　　　　　　　　　　　　八十八年度台上字第六九○一號
　　上　訴　人　甲○○
　　選任辯護人　陳寬強律師
右上訴人因背信案件，不服臺灣高等法院中華民國八十六年十月二十三日第二審更審
判決（八十六年度上更(一)字第四六三號，起訴案號：台灣台北地方法院檢察署八十三
年度偵字第二五九五一號、八十四年度偵字第四四五五號），提起上訴，本院判決如
左：
    主  文
原判決撤銷，發回台灣高等法院。
    理  由
本件原判決認定上訴人甲○○明知辦理南非共和國（簡稱南非）移民而取得該國公民
護照，依正常程序須時六個月。竟於民國八十三年七月間向設於台北市之統領國際顧
問有限公司（簡稱統領公司）負責人遲金霞稱，其可透過特殊管道，代辦國人移民南
非，於一、二週，至多三週內取得南非之公民身分證及護照。統領公司信其所言，而
與之談妥委辦條件，在台北市統領公司，分別於八十三年七月十一日簽訂協議書，八
月三十日又簽訂委任協議書，以每件美金（下同）七千元之費用（惟其中處理王崎敏
部分費用為八千元），其中五千五百元係支付所謂快速辦妥之成本費，其餘為上訴人
之服務費，至多於三十一日內辦妥，上訴人同意辦妥之南非公民護照內加蓋南非出境
章，委任上訴人處理統領公司客戶取得南非公民證照之事務。於八十三年下半年間，
上訴人先後二次收受統領公司交與之客戶王崎敏、施子琛、張正芬、張安雄、王竣傑
、王玲雅、清華、許恆豪等申辦人之申辦移民相關文件，並促使申辦人前往南非配
合辦理申辦移民手續。遲金霞則陸續支付上開款項予上訴人。詎上訴人受任之始，基
於概括犯意，意圖為自己不法之利益，違背其任務之行為，未循約定正途以合法管道
，取得南非公民護照，並加蓋南非出境章，以取得真正之證照，致為他人所乘，以南
非內政部遺失或被竊而遭人偽造之南非公民身分證及護照冒充之。嗣於其在南非交該
項身分證及護照與王崎敏等人時，為王崎敏等人發覺，分別於八十三年十月至八十四
年一月間，向統領公司交涉，解除契約，返還所交費用，致生損害統領公司商業上之
財產等情。因而撤銷第一審判決，改判論處上訴人連續為他人處理事務，意圖為自己
不法之利益，而為違背其任務之行為，致生損害於本人之財產罪刑，固非無見。
惟查：(一)按有罪之判決書，應記載犯罪之事實，諸凡有關犯罪之時間、地點、方法，
以及適用法律有關之事項，均應為詳實之記載，始足為適用法律之依據。又刑法於中
華民國人民在中華民國領域外犯同法第五條、第六條以外之罪，而其最輕本刑為三年
以上有期徒刑者，適用之，刑法第七條定有明文。而背信罪最重本刑為五年以下有期
徒刑，並非同法第五條、第六條所列之罪。則本國人在中華民國領域外犯背信罪者，
並不適用刑法加以處罰。本件原判決認定上訴人於八十三年下半年間，上訴人先後二
次收受統領公司交與之客戶王崎敏等申辦人之申辦移民相關文件，並促使申辦人前往
南非配合辦理申辦移民手續。詎上訴人受任之始，基於概括犯意，意圖為自己不法之
利益，違背其任務之行為，未循約定正途以合法管道，取得南非公民護照，並加蓋南
非出境章，以取得真正之證照，致為他人所乘，以南非內政部遺失或被竊而遭人偽造
之南非公民身分證及護照冒充之等情。所謂「受任之始」究係指八十三年七月十一日
、八月三十日在台北簽訂協議書之時，抑指事後二次收受統領公司交與客戶資料之時
﹖如屬後者，則對於上訴人究竟在本國領域內犯罪，或於南非共和國領域內犯罪，並
未於事實欄內為明白認定，此與法律之適用攸關，事實尚欠明確，原審既未調查清礎
，揆諸首揭說明，自屬於法有違。(二)檢察官起訴書係指上訴人收受統領公司交付委託
辦理之王崎敏、施子琛、張正芬等申辦人之申辦移民相關文件，而為違背其任務之行
為，涉犯背信罪嫌。對於上訴人受任代張安雄、王竣傑、王玲雅、龐清華、許恆豪等
人申辦移民涉犯背信罪嫌部分，並未起訴，原判決併予審判，並未敘明其理由，自有
判決不備理由之違法。(三)原判決認定由上訴人所代為申請之八本南非公民護照均係以
南非內政部遺失或被竊而遭人偽造之南非公民身分證及護照冒充之。而於理由欄則說
明其中四本護照（編號為PO0000000、PO0000000、PO0000000、PO0000000）據我國駐
南非大使館復電稱，經洽南非內政部稱上述護照係利用遺失或被竊之空白護照製成，
非經南非政府核發，有外交部函附駐南非大使館傳真電報存卷可稽。另依遲金霞提出
之身分證及護照正本，送請外交部查證，均非真正，亦有外交部八十六年八月二十一
日第八六○三二一○六四號函附於原審卷可按等情。但依外交部八十六年八月二十一
日函所載（見原審更(一)卷第八十七頁），其中第 PO0000000號南非護照，因無合法南
非身分，該照係以不當方式取得。並非如原判決所認定利用遺失或被竊之空白護照製
成，原判決認定此部分之事實，已有與前揭證據資料不符之違誤。另對於其餘三本護
照部分，原判決亦未敘明其認定係利用遺失或被竊之空白護照製成，所憑之證據及其
認定之理由，亦有判決不備理由之違法。(四)上訴人迭次供稱伊係託由南非辦理證照之
官員ＭＲ‧ＭＯＬＯＩ辦理，所收之款項亦當告訴人左惠文之面轉交ＭＯＬＯＩ等語
。但經我國向南非外交部查證結果，並無ＭＯＬＯＩ其人。則該人是否與上訴人勾串
，俾向告訴人騙取金錢，原審均未調查，遽認上訴人為該ＭＯＬＯＩ所乘，而以南非
內政部遺失或被竊而遭人偽造之南非公民身分證及護照冒充，並認其不成立詐欺罪，
自嫌速斷。(五)按上訴人如意圖不法所有，偽稱可透過特殊管道於一、二週至多三週內
即可取得南非之公民身分證及護照，使告訴人誤信其言而委任其辦理客戶申辦移民事
宜，收取高額費用後，以非法方法取得偽造之護照、身分證交付，以資搪塞，則其所
為，應為詐欺。但如於接受委任為他人處理申辦移民事務後，始意圖不法利益違背其
任務，而以非法方法取得偽造之身分證及護照，致損害於本人，則為背信。原判決認
定上訴人明知辦理南非移民而取得該國公民護照，依正常程序須時六個月。竟向統領
公司負責人遲金霞稱，其可透過特殊管道，代辦國人移民南非，於一、二週，至多三
週內取得南非之公民身分證及護照。統領公司信其所言，而與之談妥委辦條件，簽訂
協議書，上訴人同意辦妥之南非公民護照內加蓋南非出境章，委任上訴人處理統領公
司客戶取得南非公民證照之事務等情，究係以詐欺之犯意為詐欺，抑為背信，並未明
白認定。又上訴人究係被ＭＯＬＯＩ所矇騙，抑與ＭＯＬＯＩ勾串騙財﹖如其確係受
騙，又如何能認其有背信之故意﹖如其事先即欲以不正當方法取得證照，則告訴人對
此是否知情同謀等情均未一一釐清，事實仍欠明確，難為適用法則當否之判斷。上訴
意旨，執以指摘原判決不當，非無理由，應認仍有撤銷發回更審之原因。原判決不另
諭知無罪部分，基於審判不可分原則，併予發回。又本件雖屬刑事訴訟法第三百七十
六條第五款所列之案件，惟於修正刑事訴訟法施行前原得上訴於第三審法院，且已繫
屬於法院，依刑事訴訟法施行法第五條第一項規定，仍應依施行前之法定程序終結之
，附此說明。
據上論結，應依刑事訴訟法第三百九十七條、第四百零一條，判決如主文。
中      華      民      國    八十八    年     十二     月      二      日
                              最高法院刑事第八庭
                                  審判長法官  吳  雄  銘
                                        法官  池  啟  明
                                        法官  石  木  欽
                                        法官  郭  毓  洲
                                        法官  吳  三  龍
      右正本證明與原本無異
                                              書  記  官
中      華      民      國    八十八    年     十二     月      六      日
